臺灣臺中地方法院刑事判決　　　　　　100年度簡上字第170號
上　訴　人
即　被　告　郭是賢
上列上訴人即被告因詐欺案件，不服本院臺中簡易庭一百年度中
簡字第六七五號中華民國一百年三月二十五日第一審簡易判決（
聲請簡易判決處刑案號：臺灣臺中地方法院檢察署九十九年度偵
字第一六０六二號、第一六二二五號），提起上訴，本院管轄之
第二審合議庭認不得以簡易判決處刑，改依通常程序為第一審判
決如下：
    主    文
原判決撤銷。
郭是賢無罪。
    理    由
一、聲請簡易判決處刑意旨略以：上訴人即被告（以下簡稱被告
    ）郭是賢能預見提供金融帳戶之金融卡及密碼予真實姓名、
    年籍均不詳之人，可能幫助他人實施財產犯罪之用，竟仍基
    於幫助詐欺取財之不確定故意，因應徵求職廣告之司機馬伕
    工作，撥打由陳瑞培（所涉幫助詐欺犯嫌，另由檢察官移送
    臺灣桃園地方法院併辦審理）提供之行動電話門號00000000
    00號聯絡電話，而於民國九十九年三月二十三日上午十一時
    許，在臺中市○○區○○路與大業路口之「7-11便利超商」
    前，將其所有之華南商業銀行台大分行帳號000-0000000000
    00號帳戶之金融卡、密碼交付予真實姓名、年籍均不詳，綽
    號「小陳」之人使用，而容任他人以之作為詐欺取財之工具
    。嗣該真實姓名、年籍均不詳，綽號「小陳」之成年男子與
    其所屬詐騙集團成員，即基於共同意圖為自己不法所有之犯
    意聯絡，於九十九年三月二十三日十七時許，撥打電話予居
    於原臺北縣蘆洲市（現已升格改制為新北市蘆洲區）之被害
    人黃曉佩佯稱：因渠之前購物付款方式設定有誤，須至自動
    櫃員機前依指示操作更正云云，致被害人陷於錯誤，遂於同
    日十七時三十八分許，依指示至原臺北縣永和市（現已升格
    改制為新北市永和區○○○街郵局之自動櫃員機前操作，轉
    出新臺幣（下同）一萬八千三百六十二元至被告所申設之上
    開帳戶，且前開款項旋即遭詐欺集團成員提領一空。嗣因被
    害人察覺有異，報警處理，始由警進而查悉上情；因認被告
    所為涉犯刑法第三十條第一項、第三百三十九條第一項之幫
    助詐欺取財罪嫌云云。
二、證據能力之說明：查被告郭是賢對於本判決所引用之下列各
    項證據方法之證據能力，於本院審理時均表示並無意見，且
    於法院調查證據時，知有刑事訴訟法第一百五十九條第一項
    不得為證據之情形，亦未於言詞辯論終結前聲明異議，茲審
    酌該等言詞陳述及書面作成時之情況，並無不宜作為證據之
    情事，依刑事訴訟法第一百五十九條之五之規定，自得作為
    證據，合先敘明。
三、按犯罪事實應依證據認定之，無證據不得認定犯罪事實；又
    不能證明被告犯罪者，應諭知無罪之判決，刑事訴訟法第一
    百五十四條第二項、第三百零一條第一項分別定有明文。次
    按所謂認定犯罪事實之證據，係指足以認定被告確有犯罪行
    為之積極證據而言，該項證據自須適合於被告犯罪事實之認
    定，始得採為斷罪之資料；又事實之認定，應憑證據，如未
    能發現相當確實證據，或證據不足以證明，自不能以推測或
    擬制之方法，以為裁判之基礎；又認定犯罪事實所憑之證據
    ，無論係直接證據或間接證據，其為訴訟上之證明，須於通
    常一般之人均不致有所懷疑，而得確信其為真實之程度者，
    始得據為有罪之認定，倘其證明尚未達到此一程度，而有合
    理之懷疑存在，復無其他調查途徑可尋，法院即應為無罪之
    判決，最高法院二十九年上字第三一０五號、四十年台上字
    第八六號、七十六年台上字第四九八六號判例著有明文。再
    按幫助犯，非但行為之外形可認為幫助，且必須與正犯有犯
    意之聯絡。若幫助之人，誤信為正當行為，並無違法之認識
    ，則其行為縱予正犯以助力，尚難遽令負幫助之罪責，有最
    高法院二十年上字第一八二八號判例可資參照，是刑法上幫
    助犯之成立，須行為人基於幫助正犯犯罪之意思，予正犯以
    精神上或物質上之助力而參與犯罪構成要件以外之行為，以
    助成正犯犯罪之實施為要件。如果，雖在外形上，可認為幫
    助，但對正犯之犯罪，無違法之認識，而欠缺幫助犯罪之故
    意，係基於其他原因，即難論以幫助犯（最高法院88年度台
    上字第5848號判決要旨參照）。
四、公訴人認為被告郭是賢涉有上開刑法第三十條第一項、第三
    百三十九條第一項之幫助詐欺取財罪嫌，無非係以被告於偵
    查中之自白、被害人黃曉佩於警詢中之指訴、被害人所提出
    之郵政自動櫃員機交易明細表、華南商業銀行台大分行九十
    九年五月十八日99年（華）台字第102號函附之被告所申設
    前述帳號000-000000000000號帳戶之開戶基本資料影本、存
    款往來明細暨對帳單等資料為其主要依據。訊據被告固坦承
    前揭華南商業銀行台大分行帳號000-000000000000號帳戶確
    為其所申請開設，其且於九十九年三月二十三日上午十一時
    許，在臺中市○○區○○路與大業路口之「7-11便利超商」
    前，將上開帳戶之提款卡及密碼資料交付告知予真實姓名、
    年籍均不詳，自稱「小陳」之成年男子等情不諱；惟堅決否
    認有何幫助詐欺取財之犯行，辯稱：伊於九十九年三月二十
    二日因觀覽便利商店所提供之求職廣告單，看見有車行應徵
    司機之徵才訊息，伊即撥打廣告內刊登之「0000000000」號
    行動電話與對方聯繫欲應徵工作，對方係由一位自稱「小陳
    」之成年男子與伊洽談，告知伊應徵之工作內容為載公司之
    小姐上下班，並要求伊準備金融帳戶之提款卡及密碼資料提
    供交付以測試個人有無信用不良之紀錄，測試結果若無問題
    ，就可以正式錄取，伊才應「小陳」之要求，於九十九年三
    月二十三日上午十一時許，在臺中市○○區○○路與大墩路
    之「7-11」便利商店前，將伊在華南商業銀行台大分行所申
    設帳戶之提款卡及密碼資料，均交付告知予「小陳」收受知
    悉。嗣伊再撥打前揭「0000000000」號行動電話與「小陳」
    聯繫，「小陳」僅是藉詞推諉，並無依約提供工作，也未將
    伊所提供之提款卡返還。伊察覺有異，趕緊至銀行欲將帳戶
    提款卡掛失，銀行人員告知伊帳戶已列為警示帳戶，伊才應
    銀行人員之建議，至警局報案說明，是伊交付前開帳戶之提
    款卡及告知密碼，確係因遭訛詐始提出遞交，檢察官認伊有
    幫助詐欺取財犯嫌，伊覺得有點冤枉等語。
五、經查：
  (一)被告郭是賢確有於九十九年三月二十三日上午十一時許，在
    臺中市○○區○○路與大墩路交叉路口之「7-11」便利商店
    前，將其於華南商業銀行台大分行所申請設立，帳號000-00
    0000000000號帳戶之提款卡交付予真實姓名、年籍均不詳，
    自稱「小陳」之成年男子，並告知「小陳」該提款卡之密碼
    資料，嗣被害人黃曉佩因遭不法集團成員以前述之手法詐騙
    之故，而將被詐欺之款項一萬八千三百六十二元匯至被告所
    申設之前揭華南商業銀行台大分行帳戶內，旋並遭人提領一
    空等情，已據被告於警詢、偵查及本院訊問時所供陳明確，
    並經被害人於警詢時證述綦詳（見警卷第10頁至第11頁），
    復有被告所申設上開帳號000-000000000000號帳戶存摺封面
    及內頁影本、華南商業銀行台大分行九十九年五月十八日99
    年（華）台字第102號函附之前述帳戶開戶基本資料影本、
    存款往來明細暨對帳單與被害人所提出之郵政自動櫃員機交
    易明細表等件在卷可稽（見警卷第7頁至第9頁、第12頁、第
    23頁至第29頁），是被告所開設之上揭銀行帳戶確被不法詐
    欺集團成員利用作為向被害人詐欺取財之匯款帳戶使用等情
    ，已堪信為真實；惟此僅足以認定被害人確有因遭詐騙集團
    之詐騙而將一萬八千三百六十二元之現款匯入被告所開設之
    上開銀行帳戶內之事實，尚無從推斷被告係在主觀上已明知
    或可得預見其帳戶資料會被不法集團成員作為詐騙匯款專戶
    之情形下，猶本於自由意願，將帳戶資料交予不法集團成員
    使用。蓋詐欺集團成員取得被告帳戶之可能原因多端，或因
    被告出賣、出借、出租帳戶予他人使用，抑或被告帳戶遭竊
    或遺失，甚或被告遭詐騙、脅迫而將帳戶交給詐欺集團成員
    使用，非必然係出於幫助該詐欺集團成員之犯意或不確定故
    意為之，苟被告提供上開帳戶予他人時，主觀上並無幫助他
    人為詐欺犯罪之認識，自難僅憑被害人遭詐騙之款項係匯入
    被告帳戶，即認被告確有幫助詐欺取財之犯行。而邇來確有
    不法份子以代辦貸款或應徵工作為餌，在報紙上刊登廣告，
    藉機向欲辦理貸款或應徵工作之人騙取金融帳戶存摺、提款
    卡及密碼，為本院職務上已知之事實。且一般人對於社會事
    物之警覺性或風險評估，常因人而異，此觀諸詐騙集團之詐
    騙手法雖經政府大力宣導及媒體大幅報導，仍有眾多被害人
    受騙，且被害金額甚高，其中亦不乏高級知識分子等情，即
    可明瞭。是有關詐欺犯罪成立之有無，自不得逕以被告所持
    有之帳戶是否交付他人，或交付後有無淪為犯罪集團使用以
    為斷，尚須衡酌被告所辯之交付原因是否可採，並綜合行為
    人之素行、教育程度、財務狀況與行為人所述情節之主、客
    觀情事，本於推理作用、經驗法則，以為判斷之基礎。從而
    ，本件應予審究者厥為：被告究竟因基於何原因交付告知上
    開帳戶資料？且被告對於提供上開帳戶資料可能供他人作為
    詐欺犯罪之工具，主觀上有無認識或預見？
  (二)本件被告郭是賢自警詢、偵查，迄本院審理時均堅稱：伊係
    因在求職廣告單看到應徵司機之徵才訊息，始撥打廣告內刊
    登之「0000000000」號行動電話與對方聯絡等語，且其所提
    出之求職廣告，其上確有「亞太車行，薪優，待遇佳，男女
    不拘，兼職可，月休8天，當日領現，備汽照，0000000000
    」之徵才資訊無訛（見偵字第16225號卷第26頁）。另比對
    本件案發當時被告所使用之門號0000000000號行動電話之通
    聯紀錄，被告確實有自九十九年三月二十二日十一時三十二
    分許起，即與號碼0000000000號行動電話持用人間有多次往
    來聯繫之紀錄，且通話時間不乏長達72秒、43秒、49秒、45
    秒，此亦有門號0000000000號行動電話之台灣大哥大補印通
    話明細附卷可參（見偵字第16225號卷第14頁至第15頁），
    核均適與被告所辯陳之內容相互吻合。依上開通話頻繁程度
    、秒數長短及前開應徵廣告之內容，得合理推認被告應有於
    上開時間撥打報載電話，詢問工作內容、試用合格與否等細
    節，倘被告確有意交付告知提款卡及密碼資料予他人使用，
    則於遞交提款卡之前後，實無與對方密切發話聯繫確認之必
    要，基此已足認被告前開辯述情節，並非出於無據。又被告
    於九十九年三月二十三日交付前揭帳戶資料後，即於同年月
    二十五日、二十六日密集撥打前揭0000000000號行動電話與
    「小陳」聯繫確認求職結果，因對方僅藉詞推諉，被告未得
    善意回應，驚覺有異，乃趕緊至銀行欲辦理掛失手續，經銀
    行人員告知已列為警示帳戶，被告乃應銀行人員之建議，至
    原臺中市警察局第四分局（現已因升格改制為臺中市政府警
    察局第四分局）大墩派出所報案說明帳戶資料遭騙取等情，
    除據被告於警詢時供述明確外（見警卷第3頁至第6頁，偵字
    第14049號卷第2頁至第3頁），亦有前揭台灣大哥大補印通
    話明細與員警職務報告存卷可佐（見警卷第2頁至第3頁反面
    ），益顯被告確係因謀職遭詐騙而陷於錯誤，在九十九年三
    月二十三日上午十一時許交付告知其所申設華南商業銀行帳
    戶之提款卡及密碼資料甚明。
  (三)另按我國為杜絕利用人頭帳戶詐欺取財犯罪之層出不窮，向
    來對於提供人頭帳戶之處罰，率多係以間接之情況證據推論
    提供人頭帳戶者具有不確定之幫助故意，而追究其罪責，並
    非以直接之積極證據以證明其幫助詐欺取財犯行；惟因目前
    治安機關積極查緝利用人頭帳戶詐取欺取財方興未艾，詐欺
    集團價購取得人頭帳戶不易，而改以詐騙手法取得人頭帳戶
    ，並趁被害人未及警覺發現前，以之充為臨時人頭帳戶而供
    詐欺取財短暫使用者，亦時有所聞而不乏其例。因而以人頭
    帳戶之幫助詐欺取財罪是否成立，既因有上開受詐騙而交付
    帳戶資料之可能，基於無罪推定，有疑唯利被告推斷之原則
    ，則就提供帳戶者是否確係基於直接故意或間接故意而為幫
    助詐欺，自應從嚴審慎認定，倘提供帳戶者有可能是遭詐騙
    所致，對其幫助犯罪之故意，尚無法確信其係出於直接故意
    或間接故意為之，而仍有合理懷疑存在時，自應為有利於行
    為人之認定。本件被告郭是賢係因謀職心切，經詐欺集團成
    員以錄取司機工作需先以帳戶資料測試被告之信用狀況為由
    ，要求被告交付帳戶，以被告當時謀職急切，其縱使因為求
    糊口而應徵從事社會秩序邊緣之工作，或可能因此而另罹犯
    他罪，但無從因此即認被告於應徵工作時交付告知上開華南
    商業銀行帳戶之提款卡與密碼資料時，對將會遭以之作為詐
    欺取財等不法用途一節，會予以知悉，而具有幫助詐欺取財
    之認知及故意。
  (四)況按交付帳戶而幫助詐欺罪之成立，必須幫助人於行為時，
    明知或可得而知，被幫助人將持其所交付之帳戶向他人詐取
    財物，如出賣、出租或借用等情形，或能推論其有預知該帳
    戶被使用詐取他人財物之可能；反之，如非基於自己自由意
    思而交付，如遺失、被脅迫、遭詐欺等，幫助之人並無幫助
    之意思，亦非認識被幫助人將犯詐欺罪，其失去帳戶相關資
    料時既不能預測被他人作為騙錢之工具，則其交付帳戶之資
    料，即不能成立幫助詐欺罪。而存摺、提款卡、密碼均為私
    人理財專用，固非可輕易交付他人；然本件被告郭是賢依求
    職廣告刊登電話去電詢問工作內容後，對方提出需提供帳戶
    資料以為信用測試之說詞，與一般求職之歷程與經驗固有所
    差異，但被告在失業而經濟陷於困窘之際，全意謀職以求得
    一家溫飽，或有思慮不周之處而配合交付，遂為詐騙集團所
    利用，然此仍不足遽認被告業已預見該真實姓名、年籍不詳
    ，自稱「小陳」之成年男子欲持其提款卡及帳戶用以為詐欺
    他人匯款使用，而基於幫助詐欺取財之未必故意而交付。本
    件被告抗辯其係因被詐騙而交付上開帳戶之提款卡及密碼資
    料，既非全然不可採信，縱被害人黃曉佩確受詐欺集團成員
    誆騙而匯款至前開被告申設之華南商業銀行帳戶內，然被告
    係因觀覽徵才廣告，而遭訛詐陷於錯誤交付前開帳戶資料，
    其於交付前開帳戶資料時，尚難認其已明知或可得預見此可
    能幫助對方從事詐欺取財之用，自屬欠缺幫助詐欺取財之故
    意。
六、綜上所述，本件被告郭是賢所申請設立之華南商業銀行提款
    卡及密碼資料既係因在應徵工作時遭人詐騙而交付告知，且
    被告在發現帳戶有異常交易往來後，隨即前往警局報案說明
    ，足認被告無恣意交付上開帳戶資料供他人非法使用之動機
    與目的，其既有可能係因遭詐騙所致，則被告提供上開帳戶
    之提款卡與密碼資料之行為，是否確有幫助詐欺取財之認識
    及出於不確定之幫助故意，自應從嚴審慎認定；然檢察官所
    舉證據，尚無法積極直接證明被告確有幫助詐欺取財之故意
    。此外，復查無其他具體事證足資證明被告有何聲請簡易判
    決處刑意旨所指之幫助詐欺犯行，本件既存有合理懷疑，而
    致本院無法形成被告有罪之確切心證，自屬不能證明被告犯
    罪，揆諸前開法條規定及判例意旨，本件自應諭知被告無罪
    之判決，以免冤抑。
七、原簡易判決疏未詳究上情，對被告郭是賢遽予論罪科刑，自
    非允洽，被告上訴意旨指摘原判決不當，為有理由。又檢察
    官聲請簡易處刑之案件，法院於審理後，認應為無罪判決之
    諭知者，應適用通常程序審判之，刑事訴訟法第四百五十二
    條、第四百五十一條之一第四項但書第三款定有明文，是本
    院管轄第二審之合議庭自應將原判決撤銷，改依通常程序為
    第一審諭知被告無罪之判決。
據上論斷，應依刑事訴訟法第四百五十五條之一第一項、第三項
、第四百五十二條、第四百五十一條之一第四項但書第三款、第
三百六十九條第一項前段、第三百六十四條、第三百零一條第一
項，判決如主文。
本案經檢察官張富鈞到庭執行職務。
中    華    民    國   100    年    7     月    7     日
                  刑事第八庭  審判長法  官  張智雄
                                    法  官  王金洲
                                    法  官  陳思成
以上正本證明與原本無異。
如不服本判決應於收受判決後10日內向本院提出上訴書狀，並應
敘述具體理由；其未敘述上訴理由者，應於上訴期間屆滿後20日
內向本院補提理由書（均須按他造當事人之人數附繕本）「切勿
逕送上級法院」。
                                    書記官  陳淑華
中    華    民    國   100    年    7     月    7     日